臺灣高等法院花蓮分院刑事判決　　　　　　　　九十一年度上更(一)字第一一號
　　自　 訴　 人　乙○○
　　上訴人即被告　甲○○
　　選任　辯護人　吳明益律師
右上訴人即被告因偽造文書等案件，不服臺灣臺東地方法院八十八年度自字第九號中
華民國八十八年十一月三十日第一審判決，提起上訴，本院判決後，由最高法院發回
更審，本院更為判決如左：
    主  文
原判決撤銷。
甲○○無罪。
    理  由
一本件自訴意旨略以：被告甲○○曾經於民國（下同）八十七年十一月六日代自訴人
  領取文件（掛號信）為由，在自訴人家中向自訴人騙取印章，假冒自訴人名義於八
  十七年十一月十四日在台東地政事務所地籍調查員丙○○所制作之重測「地籍調查
  補正表」上蓋章，致自訴人所有之臺東縣綠島鄉○○段五六五地號減少五十七．五
  坪土地面積，並影響地政機關對地籍管理之正確性，因認被告涉有刑法詐欺及行使
  偽造私文書罪嫌云云。
二查：
  (一)自訴人於本案歷審所主張之事實為：被告於八十七年十一月六日以代自訴人領取
    掛號信為由，騙取印章（小的原子章）蓋在原審卷第五十六頁之「地籍調查補正
    表上」；另丙○○於八十八年四月二十九日以地籍圖已經補正為由，騙取另一印
    章（較大的印章）蓋在原審卷第五十七頁之「地籍調查表」上；被告所辯解之事
    實則為：自訴人第一次是在八十七年七月二十八日那次現場測量時，在現場親自
    蓋的章（比較大的那一顆，即原審卷第五十七頁「地籍調查表」），第二次是自
    訴人於八十七年十二月十五日下午說要到綠島監獄開會，所以伊與自訴人各自從
    現場騎機車前往自訴人在綠島監獄之辦公室拿自訴人的印章後，再送到丙○○的
    辦公室，由丙○○用該顆印章在「地籍調查補正表」上蓋章。是自訴人於本案歷
    審所主張之事實有二部分：(一)被告於八十七年十一月六日向自訴人騙取印章，再
    於同月十四日在台東地政事務所地籍調查員丙○○所制作之「地籍調查補正表」
    （原審卷第五十六頁）上蓋章而偽造私文書；(二)丙○○於八十八年四月二十九日
    以地籍圖已經補正為由，向自訴人騙取印章蓋在其所制作之「地籍調查表」（見
    原審卷第五七頁）上。前述(一)部分之事實即自訴人在本案所指訴被告犯罪之事實
    ，前述(二)之事實則與本案無關（丙○○部分已經原審判決無罪，現在本院另案審
    理中）等情，已經自訴人於本院九十三年四月十六日審理期日明確陳明在卷，故
    本案唯一關鍵為：自訴人指訴「被告曾經於八十七年十一月六日以領取掛號信為
    由，向自訴人騙取印章蓋在「地籍調查補正表」上而偽造文書」之事實是否實在
    ，合先敘明。
  (二)自訴人先於原審八十八年六月一日訊問時明確陳稱：「他（指被告）說要代領我
    的東西，在家裡我拿給他的」（見原審卷第十九頁最後一行、第一０七頁）；於
    八十八年九月二十一日原審訊問時又改稱：「八十七年十一月六日被告到我辦公
    室，拿比較小之印章，蓋在「地籍調查補正表」上，未經我同意，直到十一月十
    九日才還我，他是以領掛號信藉口向我拿印章。（見原審卷第一六七頁正面）；
    於八十九年五月二十二日於本院前審訊問時再稱：伊是在辦公室將印章拿給被告
    的（見本院上訴卷(二)第三０頁最後一行）；於本院（更(一)審）審理期間則又改稱
    ：伊是於家裡將印章交給被告的（見本院更(一)卷第一四六頁），其所指訴被告向
    伊騙取印章之地點，竟一再反覆，其指訴情節是否屬實，至堪滋疑。
  (三)又本院前審於八十九年五月二十二日依被告及自訴人之聲請傳訊證人林月寶到庭
    明確證稱：是自訴人在綠島監獄內的走廊叫被告自行到自訴人的辦公室抽屜內拿
    印章（見本院前審卷(二)第二十九頁反面至三十頁正面）；自訴人當場亦明確稱：
    伊是在辦公室拿給他的（見本院前審卷(二)第三０頁最後一行）；被告在場亦對林
    月寶之證詞表示並無意見。而該次調查證據期日係針對被告究係於何時在何地取
    得自訴人印章之事實進行調查，到庭者包括自訴人、被告及證人供啟洲、李正吉
    、林月寶等人在內，有兩造於該次調查證據期日先行之書狀及本院前審八十九年
    五月二十二日訊問筆錄之記載可資參照。其中被告、自訴人及證人林月寶三人於
    該次訊問中就「自訴人是在綠島監獄內叫被告自行取用印章」之基本事實完全相
    符，足見自訴人就其在何處交付印章予被告之不同陳述中，以其於本院前審所為
    前揭與被告及證人林月寶相符之陳述較為可信。自訴人於本院（更(一)審）審理時
    改稱：「這一次（指自訴人於八十九年五月二十二日於本院前審調查時所為之前
    開陳述）指的是平常被告要幫我領福利社的福利品，跟我所說在家裡騙取印章要
    領掛號信是不同一回事。」（見本院更(一)卷九十三年四月十六日審判筆錄第六頁
    ），核與與前述本院前審前開筆錄之記載顯然不同，且更與其之前於八十八年九
    月二十一日原審訊問時明確陳稱：「（你所自訴之特定犯罪事實如何）八十七年
    十一月六日被告到我辦公室，拿比較小之印章，蓋在『地籍調查補正表』上，未
    經我同意，直到十一月十九日才還我，他是以領掛號信藉口向我拿印章」等情（
    見原審卷第一六七頁正面）不同，其此部分陳述顯係為其前後矛盾陳述彌縫之舉
    ，毫無足採。堪見被告所辯：伊從未在自訴人家中向自訴人拿過印章，是第二次
    （即八十七年十二月十五日下午）是自訴人說要到綠島監獄開會，所以伊與自訴
    人各自從現場騎機車前往自訴人在綠島監獄之辦公室拿自訴人的印章後，再由伊
    送到丙○○的辦公室，由丙○○用該顆印章在「地籍調查補正表」上蓋章一節（
    見本院更(一)卷第一四七頁），確非虛構。
三按犯罪事實應依證據認定之，無證據不得推定其犯罪事實；不能證明被告犯罪者，
  應諭知無罪之判決，刑事訴訟法第一百五十四條、第三百零一條第一項分別定有明
  文；又告（自）訴人之告（自」訴，係以使被告受刑事訴追為目的，是其陳述是否
  與事實相符，仍應調查其他證據以資審認；又認定犯罪事實，所憑之證據，其為訴
  訟上之證明，須於通常一般之人均不致於有所懷疑，而得確信其為真實之程度者，
  始得據之為有罪之認定，倘其證明尚未達到此一程度，而有合理性懷疑之存在時，
  即無從為有罪之認定（最高法院五二年度台上字第一三００號、七十六年台上字第
  四九八六號判例參照）。本案除自訴人有重大瑕疵之指訴外，並無任何其他直接證
  據足以證明自訴人之指訴與事實相符，依前揭說明，已不得為被告有罪之認定。況
  本件自訴人與被告有土地糾葛在先，雙方早有嫌隙，自訴人誣指被告犯罪以達其民
  事需索目的之可能性顯然不能排除，本諸罪疑唯輕之原則，尤不得遽依自訴人之指
  訴為被告不利之認定。原審失察，遽予論罪科刑，顯有未合，被告上訴意旨否認犯
  罪，為有理由，應予撤銷改判，諭知被告無罪之判決。
四據上論斷，應依刑事訴訟法第三百六十九條第一項前段、第三百六十四條、第三百
  零一條第一項前段，判決如主文。
中      華      民      國    九十三    年      四      月     三十     日
    審判長法官  謝  志  揚
                                          法官  陳  淑  媛
                                          法官  何  方  興
右正本證明與原本無異。
如不服本判決應於判決送達後十日內向本院提出上訴狀。其未敘述理由者，並應於提
出上訴狀後十日內向本院補提理由狀（須附繕本）。
                                        書記官  劉  妙  娘
中      華      民      國    九十三    年      四      月     三十     日
